【裁判字號】    99,上易,572
【裁判日期】    991110
【裁判案由】    侵占
【裁判全文】
臺灣高等法院臺南分院刑事判決         99年度上易字第572號
上  訴  人  臺灣雲林地方法院檢察署檢察官
被      告  戊○○
上列上訴人因被告侵占案件，不服臺灣雲林地方法院99年度易字
第343號中華民國99年7月27日第一審判決（起訴案號：臺灣雲林
地方法院檢察署99年度偵緝字第127號），提起上訴，本院判決
如下：
    主  文
上訴駁回。
    理  由
一、公訴要旨：
（一）起訴事實：被告戊○○意圖為自己不法之所有，利用其代
      收客戶款項之機會，於民國(下同)96年7月26日，將甲○○所申辦之貸款核發款新臺幣（下同）572,000元，挪用
      作為廖文瑜96年7月27日應付之頭期款314,500元、簡毓芬
      96 年7月27日應支付之車款257,500元，而繳回公司。又
      於96 年8月20日，將丙○○申辦貸款之匯款418,870元，
      挪用作為丁○○8月20日所繳納之車款，而將其於業務上
      持有之款項，以變易持有為所有之意思予以侵吞入己。
（二）起訴法條：起訴書及檢察官上訴書均認被告戊○○涉犯刑
      法第336條第2項之業務侵占罪嫌，檢察官上訴書並認為：
      縱認被告之行為與業務侵占罪之構成要件未盡相符，然被
      告任職於匯聯公司擔任汽車銷售人員，係為匯聯公司處理
      事務，其變更款項用途以圖自己不法之利益，該違背任務
      之行為致生損害於匯聯公司之利益，亦涉犯刑法第342條
      背信罪嫌。
（三）起訴證據：
      本件起訴意旨認被告涉有上揭罪嫌，無非係以被告之自白
      、甲○○、簡毓芬、丙○○與匯聯公司之訂購合約書、甲○○、丙○○之郵政跨行匯款申請書、廖文瑜、簡毓芬之
      交車報告書、繳納車款明細表等作為其所憑之論據。
二、本院之判斷
（一）按犯罪事實應依證據認定之，無證據不得認定犯罪事實；
      不能證明被告犯罪者，應諭知無罪之判決，刑事訴訟法第
      154條第2項、第301條第1項分別定有明文。次按刑事訴訟
      法第161條已於91年2月8日修正公布，其第1項規定：檢察
      官就被告犯罪事實，應負舉證責任，並指出證明之方法。
      因此，檢察官對於起訴之犯罪事實，應負提出證據及說服
      之實質舉證責任。倘其所提出之證據，不足為被告有罪之
      積極證明，或其指出證明之方法，無從說服法院以形成被
      告有罪之心證，基於無罪推定之原則，自應為被告無罪判
      決之諭知（最高法院92年臺上字第128號判例意旨參照）
      。
（二）經查：
    １甲○○、丙○○分別於96年7月23日、96年8月15日，均
        曾向匯聯公司訂購車輛，承辦之業務代表均為被告，嗣
        甲○○於96年7月26日，將車款新臺幣572,000元匯入匯
        聯公司所有、華南商業銀行彰化分行（下稱華南銀行彰
        化分行）帳號000000000000號之帳戶內，丙○○則於96
        年8月20日，將車款418,870元匯入匯聯公司上開華南銀
        行彰化分行之帳戶內，因上開款項匯入後，匯聯公司無
        法知悉款項係由何人匯入，僅能由該帳號後4碼知悉承
        辦之業務員為被告，被告乃藉此漏洞，向匯聯公司表示
        甲○○所匯入之款項，為客戶廖文瑜應納之頭期款
        314,500元及簡毓芬應支付之車款257,500元；丙○○匯
        入之款項，則為另一客戶丁○○應繳納之車款418,870
        元等情，業據被告於原審坦承不諱，並經證人乙○○於
        原審審理時證述明確，復有甲○○、丙○○與匯聯公司
        之訂購合約書及郵政跨行匯款申請書（偵卷第31至34頁
        ）、丁○○、廖文瑜、簡毓芬之交車報告書、繳納車款
        明細表、簡毓芬與匯聯公司之訂購合約書等在卷足憑（
        偵卷第16、18頁、第50至51頁、第53至54之1頁），堪
        以認定。
      按刑法上之侵占罪，以侵占自己持有他人之物為構成要
        件，是其物必為行為人所持有，而於持有中易持有為所
        有，方屬相當，本件匯聯公司之客戶甲○○、丙○○所
        匯入之上開款項，係直接匯入匯聯公司所有之帳戶內，
        所匯入之款項並未在被告持有中，被告既未持有甲○○
        、丙○○所匯入之上開款項，自不能成立侵占罪。
    ２按刑法第342條之背信罪 ，以「為他人處理事務，意圖
        為自己或第三人不法之利益，或損害本人之利益，而為
        違背其任務之行為」為構成要件。所謂「為他人處理事
        務」應限於處理本人與第三人之法律上、財產上事務，
        若僅涉及行為人與本人間內部契約履行問題，只構成民
        事債務不履行，而難律以背信罪（最高法院71年度台上
        字第2296號判決、最高法院85年台上字第2104號判決參
        照）。又背信罪，乃侵害財產法益之犯罪，其致生損害
        於本人之財產或其他利益，亦以財產上利益為限。（最
        高法院97年度台非字第548號判決參照）
      本件被告基於僱傭契約而為公司處理汽車銷售及收取訂
        金、車款、保險費之事務，雖應依誠實義務履行其任務
        ，即有據實報告之義務。然該據實報告之義務，僅係被
        告與公司之內部關係，並未涉及公司與第三人外部之財
        產法律關係，是以，被告未履行忠實報告之義務，與背
        信罪構成要件之「為他人處理事務」並不該當，從而，
        違背上開據實報告之義務，自亦非背信罪之違背任務行
        為。又被告就上開2筆款項對公司為不實報告，係為掩
        飾其所為之其他侵占犯行，惟即使被告獲取免受侵占罪
        追訴之利益，亦非財產上利益。況且，被告所為之侵占
        前行為，業經原審諭知有罪判決確定，則被告雖為自己
        不法之利益而未履行忠實報告之義務，其行為亦應評價
        為類似犯罪後處分贓物之不罰後行為，係被告於完成其
        侵占犯行後，對於其所侵害法益之另一次侵害，不應再
        視其為獨立之犯罪，自無成立背信罪可言。
    ３綜上所述，本件被告之行為與刑法第336條第2項之業務侵
      占罪及刑法第342條之背信罪之構成要件均不該當。此外
      ，本院復查無其他積極證據可資認定被告有何起訴書所指
      之業務侵占罪及上訴書所指之背信罪等犯行，不能證明被
      告此部分犯罪，自應為被告無罪判決之諭知。
三、原審因以不能證明被告犯罪，而為被告無罪之判決，並無不
    當，檢察官上訴意旨仍執前詞指摘原判決不當，核無理由，
    應予駁回。
四、被告經合法傳喚，無正當理由不到庭，爰不待其陳述，逕行
    判決。
五、適用法條：
    刑事訴訟法第368條、第371條。
本案經檢察官江守權到庭執行職務。
中    華    民    國    99    年    11    月    10    日
                  刑事第三庭    審判長法  官    陳義仲
                                      法  官    張季芬
                                      法  官    蔡勝雄
以上正本證明與原本無異。
不得上訴。
                                      書記官    汪姿秀
中    華    民    國    99    年    11    月    10    日

司法院資訊處製作；財團法人民間司法改革基金會備份。
